【裁判字號】    96,上訴,4759
【裁判日期】    970423
【裁判案由】    殺人未遂等
【裁判全文】
臺灣高等法院刑事判決                96年度上訴字第4759號
上  訴  人
即  被  告  乙○○
                    （另案臺灣臺北監獄臺北分監執行中）
選任辯護人  吳伯昆律師
上  訴  人
即  被  告  甲○○
選任辯護人  林嫦芬律師
上列上訴人因殺人未遂等案件，不服臺灣板橋地方法院96年度訴
字第2592號，中華民國96年10月17日第一審判決（起訴案號：臺
灣板橋地方法院檢察署96年度偵字第15976 號），提起上訴，本
院判決如下：
    主  文
原判決關於乙○○、甲○○部分撤銷。
乙○○教唆殺人，未遂，處有期徒刑陸年。扣案之安全帽貳頂沒
收。
甲○○共同殺人，未遂，處有期徒刑肆年。扣案之安全帽貳頂沒
收。
    事  實
一、乙○○與丁○○原為男女朋友，二人於民國96年4 月間分手
    後，因乙○○在96年5 月間遭不明人士毆打，疑係丁○○教
    唆他人所為，而對丁○○心生不滿。復因即時通帳號遭丁○○由好友名單上刪除，無法直接與丁○○在線上對話，竟基
    於恐嚇犯意，先後於附表所示之時間，以雅虎帳號「Ｚ00000
    0000@yahoo.com.tw」 登入雅虎即時通，在雅虎即時通上，
    向周筱培表示如附表所示加害丁○○生命、身體之恐嚇內容
    ，經周筱培轉知丁○○，使丁○○心生畏懼，致生危害於丁○○之安全。嗣於96年6 月底某日，乙○○又以新臺幣（下
    同）2萬5千元代價，委託在內政部警政署保安警察大隊第一
    總隊第二大隊第三中隊服替代役之友人丙○○（業經原審判
    處有期徒刑5年2月確定）向丁○○潑酸，同時先行交付丙○○1 萬元，惟丙○○並未著手實施。96年7月8日中午，乙○○與丙○○相約在新莊高中前見面，並質問丙○○未向丁○○潑酸之事。此時乙○○明知現由丁○○之兄戊○○、祖母
    黃張月暌居住之臺北縣板橋市○○路259巷21號2樓房屋，屬
    現供人使用之住宅，房屋內部多為木材、電器、電線等易燃
    物質，一旦引火燃燒，將會燒燬該住宅，並可能造成住戶死
    亡，乙○○竟仍基於殺人之不確定故意，向丙○○表示，除
    願支付先前尚未支付之1萬5千元外，願再以7 萬元之代價，
    教唆丙○○向丁○○住處丟擲汽油彈。經丙○○應允後，乙○○即向丙○○提供丁○○之住處地點。96年7月8日晚間，
    丙○○先利用網路即時通詢問友人甲○○有1萬3千元之賺錢
    機會，是否有意參加，經甲○○表示願意後，即於同日晚間
    9時50分許至甲○○位於臺北縣樹林市○○街125巷7號4樓住
    處，告知甲○○如願一同前往丁○○住處丟擲汽油彈，即可
    獲得報酬1萬3千元，並經甲○○同意。此時丙○○、甲○○
    明知現由戊○○等人居住之臺北縣板橋市○○路259巷21號2
    樓房屋，屬現供人使用之住宅，房屋內部多為木材、電器、
    電線等易燃物質，一旦引火燃燒，將會燒燬該住宅，並可能
    造成住戶死亡，為賺取不法報酬，竟共同基於殺人之不確定
    故意，共乘甲○○提供之N62-051 號重型機車，先至臺北縣
    新莊市○○路692之8號加油站，購買價值55元之92無鉛汽油
    ，並以空保特瓶裝盛；及至臺北縣樹林市○○街88號「田媽
    媽商行」購買玻璃瓶裝啤酒2 瓶，並將玻璃瓶內之啤酒倒掉
    ，再前往丁○○住處確認位置及勘查地形後，丙○○、甲○○即至臺北縣板橋市附近某處河濱公園內，由丙○○將購得
    之92無鉛汽油裝入玻璃瓶內，並塞入自家中1 樓取得不詳人
    所有之布條，製成汽油彈2 個。旋於96年7月9日凌晨零時40
    分許，由丙○○騎乘機車搭載甲○○，二人並均配戴安全帽
    、口罩、手套，同時以口罩遮住機車車牌，一同前往臺北縣
    板橋市○○路259巷21號前後，各手持1瓶汽油彈，經丙○○
    以不詳人所有之打火機點燃後，由甲○○將手中之汽油彈丟
    擲至上址1樓大門口前，丙○○則往上址2樓陽臺丟擲，致1
    、2樓均起火燃燒，造成上址1樓北側遮雨棚靠西方附近有燒
    損，2樓陽臺欄杆之塑膠浪板有燒（穿）破情形，以及上址1
    樓西側共用樓梯間入門外側鐵門附近受燒、高溫波及，同時
    使停放在鐵門外側之腳踏車前輪遭燒燬，幸鄰人及時發現大
    聲呼救，並協助戊○○迅速灌救滅火，上開住宅之重要部分
    始未被燒燬，而未達於喪失效用之損壞程度，亦未發生人員
    死亡之結果。丙○○、甲○○縱火後，旋即逃離現場，並至
    桃園縣龜山鄉領頭19號旁產業道路，將犯案時所穿衣物、手
    套、口罩等物燒燬。經警循線查獲乙○○、丙○○、甲○○
    ，並在丙○○位於臺北縣新莊市○○路○段21巷17弄5號4 樓
    住處；及在甲○○住處，各起出作案時所配戴之安全帽1 頂
    。
二、案經戊○○、丁○○訴由臺北縣政府警察局海山分局報請臺
    灣板橋地方法院檢察署檢察官偵查起訴。
    理  由
一、
（一）依大法官會議釋字第582 號解釋意旨，共同被告於被告案
      件中係屬證人，法院應踐行人證之法定調查程序，始具有
      證據能力；而共同被告於被告案件中之警詢、偵查中陳述
      ，因被告無從為詰問，致有礙被告之對質詰問權，應無證
      據能力。再法院就被告之案件對其他共同被告或與被告有
      共犯關係之人調查，均應依人證之調查程序傳喚該共同被
      告或共犯到場，命其立於證人之地位而為陳述，並通知被
      告，使被告有與之對質及詰問其現在與先前陳述之瑕疵的
      機會，以確保其對質詰問權，並藉以發現實體真實（最高
      法院94年度臺上字第1776號判決意旨參照）。依上開大法
      官會議解釋及最高法院判決意旨，法院如於共同被告以證
      人身分到庭陳述，訊問被告對共同被告之審判外陳述有何
      意見，並准許被告對於共同被告當庭及先前陳述進行詰問
      ，即已賦予被告對於共同被告對質詰問機會，此時共同被
      告於審判外陳述之瑕疵，應已治癒，而具有證據能力。查
      共同被告丙○○（下稱丙○○）於警詢、偵查中本於被告
      身分所供，業於原審以證人身分到庭陳述，並經被告張凱
      傑、甲○○之辯護人當庭交互詰問，有筆錄在卷可考，則
      丙○○於警詢、偵查中所供，對於被告張凱傑、甲○○應
      有證據能力。
（二）按被告以外之人於審判外之言詞或書面陳述，除法律有規
      定者外，不得作為證據，刑事訴訟法第159條第1項固有明
      文。惟被告以外之人於審判外之陳述，雖不符同法第159
      條之1至之4規定，而經當事人於審判程序同意作為證據，
      法院審酌該言詞陳述或書面陳述作成時之情況，認為適當
      者，亦得為證據。又當事人、代理人或辯護人於法院調查
      證據時，知有第159條第1項不得為證據之情形，而未於言
      詞辯論終結前聲明異議者，視為有前項之同意，同法第15
      9條之5亦有規定。證人周筱培、丁○○、戊○○於警詢、
      偵查中證述，固係被告以外之人於審判外之言詞陳述，惟
      被告二人及辯護人迄至本院言詞辯論終結前，均未聲明異
      議，本院審酌證人周筱培、丁○○、戊○○均係在自由意
      志下陳述，證人丁○○、戊○○於偵查中並經具結，作為
      被告二人犯罪證據，應屬適當，依同法第159條之5第2 項
      規定，應有證據能力。
二、被告乙○○於附表所示時間，以雅虎帳號「Ｚ000000000@yah
    oo.com.tw」 登入雅虎即時通，在雅虎即時通上，向丁○○
    之友人周筱培表示如附表所示恐嚇內容，經周筱培轉知丁○○等事實，業經被告乙○○於原審坦承不諱，核與證人周筱
    培於警詢及證人丁○○於警詢、偵查中證述情節相符，復有
    電腦網頁列印資料6 紙在卷可稽，足見被告乙○○上開自白
    確與事實相符。按恐嚇乃以將加害之事實，通知被害人，使
    其生畏懼之心為已足，凡以加害人之生命、身體、自由、名
    譽或財產，使人心生畏怖之心理者均屬之，而恐嚇之方法，
    包括使用言語、文字、動作、明示或默示等方式，且惡害通
    知之方式，直接或間接、書信或電話通知等均無不可，不以
    發生實害為必要。本件被告乙○○與丁○○分手後，為報復
    丁○○，遂在雅虎即時通上，向周筱培表示如附表所示之恐
    嚇內容，以此間接透過周筱培事後向丁○○通知恐嚇內容之
    方式，使丁○○知悉如附表所示之恐嚇內容，顯足使丁○○
    心生畏懼，致生危害於安全。事證明確，被告乙○○此部分
    犯行堪以認定。
三、訊據被告乙○○、甲○○矢口否認有放火及殺人未遂等犯行
    ，被告乙○○辯稱：只叫丙○○用火嚇丁○○，不知丙○○
    去放火燒丁○○住家，並無教唆放火燒毀住宅及殺人之故意
    等語；被告甲○○則辯稱：當天丙○○前來家中借用機車，
    因隔天還要上班，怕丙○○不還車，才跟丙○○一起出去，
    當時丙○○並未表示要去丟汽油彈，是到河堤那邊才知道，
    但因已經去了，只好繼續跟去，後來因丙○○點燃我手中的
    汽油彈，一時嚇到，才會把汽油彈丟出等語。惟查：
（一）被告乙○○於96年6 月底某日，以2萬5千元代價委託共同
      被告丙○○向丁○○潑酸，並交付丙○○1 萬元，惟丙○○未著手實施，及至96年7月8日中午質問丙○○，並向丙○○表示願支付尚未支付之1萬5千元外，願再以7 萬元之
      代價，教唆丙○○向丁○○臺北縣板橋市○○路259巷21
      號2 樓住處丟擲汽油彈，被告乙○○同時提供丙○○丁○○之住處地點。96年7月8日晚間，丙○○以1萬3千元代價
      邀同被告甲○○，並於同日晚間9 時50分許，共乘被告甲○○提供之N62-051 號重型機車，先至臺北縣新莊市○○
      路692之8號加油站購買汽油，再至臺北縣樹林市○○街88
      號「田媽媽商行」購買玻璃瓶裝啤酒2 瓶，並將玻璃瓶內
      之啤酒倒掉，又前去丁○○住處確認位置及勘查地形後，
      即前往臺北縣板橋市附近某處河濱公園內，由丙○○將汽
      油裝入玻璃瓶內，並塞入布條，製成汽油彈2個。96年7月
      9 日凌晨零時40分許，由丙○○騎乘機車搭載被告甲○○
      ，二人並均配戴安全帽、口罩、手套，同時以口罩遮住機
      車車牌，一同前往臺北縣板橋市○○路259 巷21號前，各
      持1 瓶汽油彈，經丙○○以打火機點燃後，由被告甲○○
      丟擲汽油彈至上址1樓大門口前，丙○○則往上址2樓陽臺
      丟擲，致1、2樓均起火燃燒，造成上址1 樓北側遮雨棚靠
      西方附近有燒損，2 樓陽臺欄杆之塑膠浪板有燒（穿）破
      情形，以及上址1 樓西側共用樓梯間入門外側鐵門附近受
      燒、高溫波及，並使得停放在鐵門外側之腳踏車前輪遭燒
      燬，被告甲○○及丙○○旋即逃離現場等事實，業經丙○○於原審坦承不諱，核與證人戊○○於警詢及偵查中證述
      情節相符，復有安全帽2 頂扣案及翻拍自被告乙○○行動
      電話中所接收丙○○發送之簡訊照片、亞太行動寬頻電信
      有限公司函附之通聯調閱查詢單、統一發票、案發前丙○○與被告甲○○購買汽油之監視器翻拍照片、案發當時現
      場監視器翻拍照片、現場照片、作案機車照片、衣物灰燼
      照片、臺北縣政府消防局96年7月24日北消調字第0960023
      347 號函檢送之火災原因調查報告書（內含火災現場勘查
      紀錄及原因研判、火災現場勘查人員簽到表、火災出動觀
      察紀錄、談話筆錄、臺北縣政府消防局火災證物鑑定報告
      、火災現場平面及物品配置圖、火災現場照片資料）在卷
      可稽；此部分事實堪以認定。
（二）被告乙○○於警詢坦承：本案是我教唆丙○○去縱火的，
      我有跟他說要用汽油彈燒丁○○家等語（見偵查卷第13、
      15頁）；嗣於偵查中亦供稱：於96年7月8日在新莊高中前
      ，用7 萬元委託丙○○去臺北縣板橋市○○路259巷21號2
      樓縱火；我當時在營區喝了很多酒，同時跟我在場同梯同
      學們說有誰可以幫我教訓丁○○，我就會給他們報酬，但
      沒有說給多少，後來隔4、5天我和丙○○放假時，我要丙○○去丟汽油彈嚇嚇丁○○時提到要給他7 萬；我有給丙○○1 萬元，那是潑硫酸的錢等語（見偵查卷第147、163
      頁）；被告乙○○於警詢、偵查中明確供稱教唆丙○○以
      汽油彈燒燬丁○○住家。核與丙○○於原審以證人身分證
      稱：乙○○在放火前一天的中午，在新莊高中的門口跟我
      借棒球棒，借完之後，乙○○跟我說為什麼丁○○看起來
      沒有事，我就跟乙○○謊稱我確實有去潑鹽酸，並且當場
      拿潑剩的鹽酸倒在自己手上，跟他說只會紅紅的，有一點
      刺痛，過幾分鐘就沒事了，乙○○就當面跟我說，那這次
      就做狠一點，叫我去丟汽油彈，叫我盡量丟裡面一點，做
      完之後會給我7 萬元，當天晚上我就去做汽油彈；我有問
      乙○○如何做汽油彈，他跟我說把汽油放到瓶子之類的容
      器，上面塞1 塊布；我跟甲○○騎機車從大漢橋下來，往
      乙○○給我們的地址去找，我覺得地址有點錯，我還打電
      話去問乙○○，結果乙○○說我地址寫錯了，就重新給我
      1個地址，我跟他講說那個地址看起來好像是2樓，乙○○
      還說2 樓還OK，叫我就直接丟上去；我丟完之後，有打電
      話給乙○○，可是手機沒有人接，之後我就傳簡訊給他等
      語（見原審卷第215、219頁）相符，復有翻拍自被告乙○○行動電話中所接收丙○○發送之簡訊照片2 張在卷可稽
      。被告乙○○辯稱：不知丙○○火燒丁○○住家，不足採
      信。
（三）雖被告乙○○原審辯護人指稱：96年7 月16日偵查筆錄即
      偵查卷第162頁最後一行至第163頁第15行，關於被告乙○○部分之記載，有許多與庭訊不一致之處等語；然經原審
      勘驗96年7 月16日偵查錄影光碟結果：「光碟內含一錄影
      檔案AV SEQ01檔（共1小時8分51秒），影像清晰可見，丙○○及被告甲○○立於庭上接受檢察官訊問，之後，被告
      乙○○由法警帶入，接受檢察官訊問，被告乙○○之辯護
      人亦進入偵查庭內，光碟聲音雜訊過大，無法聽見庭訊問
      答之內容。」（見原審卷第225 頁），雖無法聽見被告乙○○於偵查中庭訊問答之內容，然依卷附之96年7月16 日
      偵訊筆錄，被告乙○○及丙○○二人偵訊筆錄內容並非完
      全相同，已見被告乙○○當日於偵查中回答，並非完全援
      引自丙○○當日於偵查中陳述；且當時被告乙○○辯護人
      始終在場，倘偵訊筆錄記載與被告乙○○陳述並不相符，
      辯護人何以未立即提出異議，要求更正，反於偵查筆錄末
      簽名？況被告乙○○當日於偵查中陳述亦與警詢陳述相符
      。足證被告乙○○於偵查中確有坦承教唆丙○○向丁○○
      住處丟擲汽油彈無誤。
（四）被告甲○○於警詢供稱：丙○○告訴我一同前往縱火，就
      給我1萬3千元代價，是在96年7月8日21時30分至22時告知
      我的，丙○○有告訴我是他的朋友要他幫忙，所以才來找
      我並借用機車，問我要不要一起去等語（見偵查卷第30、
      31頁），及至原審供稱：當天我有陪丙○○一起去堤防及
      丁○○住處，有聽到丙○○說要給我1萬3千元，也有跟丙○○一起去買汽油及酒瓶，丙○○在堤防作汽油彈時，我
      幫他拿酒瓶及布等語（見原審卷第226、227頁）。被告甲○○於警詢已坦承丙○○以1萬3千元代價邀約一同前往縱
      火；及至原審亦坦承與丙○○一起去買汽油及酒瓶，並幫
      忙製作汽油彈，核與丙○○於原審以證人身分證稱：在前
      一天晚上9 點多，我去甲○○家時，當面跟她說要一起去
      放火的事情，在去她家之前，我在網路即時通有遇到她，
      我跟她說有一件事情只要做幾分鐘，就可以拿到1 萬多元
      ，她問我什麼事情，我跟她說這邊不方便說，就到她家去
      ，我當面跟她說，我同學叫我做這件放火的事情，問她敢
      不敢去做，她還說這沒什麼，她敢，而且她說她很缺錢；
      我在她家時，有講要給她1萬3千元，她還問我要準備什麼
      東西，我跟她說要手套，她還說家裡剛好有；找到地址之
      後，我跟甲○○去環河道路的堤防，往河濱公園裡面走，
      我在河濱公園作汽油彈，做了2 個，甲○○有幫我把手套
      、酒瓶拿出來，汽油和啤酒是我跟甲○○一起去買的；做
      完汽油彈之後，二個人抽菸聊天，我後來看了一下時間，
      我覺得時間差不多，因為乙○○叫我凌晨再去丟，我就跟
      甲○○騎摩托車，沿原路到丁○○家，我們就在她家附近
      確認一下，我有叫甲○○去按2 樓的門鈴，按了一下我們
      就躲起來，看客廳的燈有沒有亮起來，看到客廳的燈沒有
      亮，我想說沒有人，我們二個就再繞了1 圈之後，到門口
      停下來，我跟甲○○手上各拿1 個汽油彈，由我點火，我
      先點燃甲○○的，再點我的，然後我們二個就一起往2 樓
      丟，甲○○的那一瓶掉下來1 樓鐵門門口；甲○○當時沒
      有被嚇到等語（見原審卷第213、214、216至218頁）相符
      ，復有案發前被告甲○○及丙○○購買汽油之監視器翻拍
      照片6 張、案發當時監視器翻拍照片20張在卷可稽。足證
      被告甲○○辯稱到河濱公園始知丙○○要丟汽油彈，要非
      屬實。
（五）丙○○於原審訊問：「甲○○於偵查中說，是你點了他的
      汽油彈，他嚇到才往一樓丟等語，有何意見？」，證稱：
      「不是這樣，他當時沒有嚇到，我是叫他往2 樓丟，而且
      燒衣服是我們兩個一次去燒的」等語（見原審卷第218 頁
      ）；且被告甲○○於警詢亦坦承：丙○○就用打火機點燃
      我手上的汽油彈，然後往二樓丟擲等語（見偵查卷第32頁
      ），足見被告甲○○係故意丟擲汽油彈甚明。被告甲○○
      辯稱因一時驚嚇始丟出汽油彈，殊無足採。
（六）查被告甲○○經丙○○以1萬3千元代價邀約，同意前往丁○○住處丟擲汽油彈後，即共乘機車購買汽油及玻璃酒瓶
      ，再前去河濱公園一同製作汽油彈2 個，並共乘機車至丁○○臺北縣板橋市○○路259 巷21號住處前，復分別以汽
      油彈丟入該址1樓大門口前及2樓陽臺。以被告甲○○於案
      發時係年滿21歲心智正常之成年人，對現供人使用之住宅
      縱火，將有導致住戶因逃生不及，發生死亡結果，當能預
      見。被告甲○○竟為賺取不法報酬，仍對現供人使用之丁○○住宅縱火，主觀上除確有放火之故意外，亦有殺人之
      不確定故意甚明。
（七）被告乙○○於附表編號1至3所示時間，透過網路即時通向
      周筱培表示如附表1至3所示恐嚇言詞，並經周筱培轉知丁○○後，被告張凱傑果真教唆丙○○向丁○○潑酸，僅丙○○未著手於實施而已，顯見被告乙○○於出言恐嚇後，
      均有實施恐嚇內容之行為。而被告乙○○於附表編號5 所
      示時間，透過網路即時通向周筱培告知「你自己跟他好好
      相處ㄅ半夜我去丟汽油彈」，並經周筱培轉知丁○○後，
      被告乙○○旋即教唆丙○○前往丁○○住處放火，足認被
      告乙○○要周筱培轉知丁○○「半夜我去丟汽油彈」並非
      意在提醒丁○○，並係放火前之恐嚇行為。惟丁○○於偵
      查中證稱：當晚11點多，周筱培用雅虎即時通跟我說乙○○要到我家丟汽油彈，他說是乙○○用即時通跟他說的，
      有把跟乙○○的對話內容用即時通傳給我看，之前也有跟
      周筱培說要潑我硫酸，周筱培有轉告我等語（見偵查卷第
      15 8頁）。則依常情判斷，倘被告乙○○有意殺害丁○○
      或其家人，當無將前去縱火之事先以恐嚇言詞告知丁○○
      ，被告乙○○應無殺人之直接故意。惟臺北縣板橋市○○
      路259巷21號2樓係丁○○之兄及祖母之住處，並為一公寓
      式建築，四鄰均可能有人居住。又以現今住宅所使用建材
      及屋內擺設，甚多木材或電器、電線等易燃物質，一旦為
      火引燃，極易迅速延燒，若住戶逃生不及或逃生路線受阻
      ，即有發生住戶死亡之可能，此為一般人所得預見，被告
      乙○○當無不能預見之理。被告乙○○竟仍教唆丙○○前
      往丁○○住處放火，顯見被告乙○○主觀上有放火之直接
      故意，及縱使丁○○或其家人因此發生死亡結果，亦在所
      不惜之殺人不確定故意。被告乙○○辯稱並無殺人犯意，
      委無可採。
（八）被告乙○○罹患有情感性精神病，固有馬偕紀念醫院（臺
      北院區）診斷證明書在卷可參，惟經原審將被告乙○○送
      請亞東紀念醫院鑑定被告乙○○於本件案發時之精神狀況
      ，經該院對其為精神狀態檢查，認被告乙○○會談時態度
      合作，情緒穩定，言語連貫，答問切題，對人、時、地之
      定向感及記憶力完好，無幻覺、怪異思想及行為，對本案
      之發生，被告乙○○自述與丁○○交往約半年，丁○○要
      與被告乙○○分手，卻在96年5 月某日，找了5、6位年輕
      男子在臺北市石牌保一總隊門口等被告乙○○出來後圍毆
      ，被告乙○○心有不甘，教唆丙○○去丁○○住處縱火，
      事先說好付款7萬元，預付頭款1萬元，96年7月9日凌晨，
      丙○○前往臺北縣板橋市○○路259巷21號2樓前丟汽油彈
      縱火，被告乙○○當時並未到場，被告乙○○對於事發經
      過描述清晰流暢，目前並無明顯精神病之徵兆，對本案之
      發生（縱火），也未受妄想或幻覺主導，於案發當時及目
      前之精神狀態均未達精神耗弱或心神喪失之程度，94年9
      月9 日至94年11月22日期間，被告乙○○因作息不正常，
      每天縱容網路遊戲約10小時，易怒、睡眠不好等症狀至臺
      北市馬偕醫院精神科門診，診斷為「情感性精神病」，被
      告乙○○當時也並未有情緒失控而達到精神耗弱或心神喪
      失之記錄等情，有亞東紀念醫院96年9月13 日精神鑑定報
      告書在卷可稽。參以丙○○於原審證稱：在新莊高中門口
      ，他叫我去丟汽油彈時，他的精神狀況平平的，就像平常
      聊天一樣等語（見原審卷第219 頁），亦見被告乙○○於
      行為時，並無因精神障礙或其他心智缺陷，致不能辨識行
      為違法或欠缺依辨識而行為之能力，或顯著減低之情形。
（九）按告訴人、證人之陳述有部分前後不符，或相互間有所歧
      異時，究竟何者為可採，法院仍得本其自由心證予以斟酌
      ，非謂一有不符或矛盾，即應認其全部均為不可採信；尤
      其關於行為動機、手段及結果等之細節方面，告訴人之指
      陳，難免故予誇大，證人之證言，有時亦有予渲染之可能
      ；然其基本事實之陳述，若果與真實性無礙時，則仍非不
      得予以採信（最高法院74年臺上字第1599號判例要旨參照
      ）。本件丙○○於偵查中及原審就與被告甲○○究係於前
      往丁○○住處途中購買汽油及玻璃裝啤酒，或係於購買汽
      油及玻璃裝啤酒後，始前往丁○○住處查看，供述雖略有
      不一。惟被告甲○○於偵查中供稱：我跟丙○○一起到新
      莊中正路永錡加油站買汽油，再到樹林三龍街的雜貨店買
      2 瓶玻璃罐裝的酒，再回到他新莊中正路的家，等他爸回
      來，說要等他放在他爸騎的機車裡的筆記本跟布條，拿到
      東西後，我們先到現場確定所在地，再到板橋河濱公園，
      丙○○就把買來的汽油裝到酒瓶，把布條塞在瓶口內等語
      （見偵查卷第158 頁），足見丙○○及被告甲○○應係於
      購買汽油及玻璃裝啤酒後，始前往被告乙○○提供之地址
      確認丁○○住處無訛。縱丙○○於偵查中及原審就購買汽
      油、酒瓶及至現場勘查之時間順序略有不一，然就基本事
      實之陳述與真實性無礙，自不得據以認定丙○○供證為不
      實。
（十）雖證人即被告甲○○之妹林宜臻於原審證稱：於96年7月8
      日晚間並未聽聞丙○○向甲○○表示商借機車係為作為放
      火之用途等語，惟與被告甲○○於警詢供述不符，且丙○○於原審供稱：當天我去她們家的時候，林宜臻正在和她
      的男朋友講電話等語（見原審卷第211 頁），證人林宜臻
      是否全程聽聞被告甲○○及丙○○之對話，並非無疑。證
      人林宜臻證言，自不得採為有利於被告甲○○之認定。
（十一）臺北縣板橋市○○路259巷21號1、2 樓房屋，因遭丟擲
        汽油彈，致1、2樓均起火燃燒，造成上址1 樓北側遮雨
        棚靠西方附近有燒損，2 樓陽臺欄杆之塑膠浪板有燒（
        穿）破情形，以及上址1 樓西側共用樓梯間入門外側鐵
        門附近受燒、高溫波及情形。而經臺北縣政府消防局至
        現場勘驗，發現起火處共計有2 處，位於臺北縣板橋市
        ○○路259巷21號1樓北側遮雨棚靠西方附近，及西側共
        用樓梯間入門外側鐵門附近處所，經現場勘查上址1 樓
        北側遮雨棚靠西方附近，尋獲1 個裝有汽油之玻璃瓶，
        且瓶口塞著布條（俗稱汽油彈）。另於樓梯間門口尋獲
        有玻璃瓶之玻璃碎片，經現場挖掘2 處起火點之碳化物
        進行化驗，其結果均檢出含有石油系可燃性液體，依AS
        TM E1618分類係屬石油，顯然該2 處起火點係遭丟擲汽
        油彈所致，故本件起火原因係人為（縱火）因素引燃等
        情，有臺北縣政府消防局96年7月24日北消調字第09600
        23347 號函檢送之火災原因調查報告書（內含火災現場
        勘查紀錄及原因研判、火災現場勘查人員簽到表、火災
        出動觀察紀錄、談話筆錄、臺北縣政府消防局火災證物
        鑑定報告、火災現場平面及物品配置圖、火災現場照片
        資料）在卷可稽。事證明確，被告乙○○、甲○○犯行
        ，均堪認定。
（十二）被告甲○○患有癲癇症，固有長庚紀念醫院診斷證明書
        在卷可參。惟本院送請亞東紀念醫院鑑定結果：「……
        四、生活史及病史（根據林員自述及長庚醫院診斷書）
        ：林員現年二十三歲，下有一弟一妹。無家族精神病史
        。根據林員所述與診斷書記載，林員自幼即有癲癇症，
        於民國75年即在長庚醫院就診，並服用抗癲癇藥物。然
        而林員服藥並不規則，偶有癲癇發作，但並無明顯後遺
        症，亦無明顯精神病性症狀或情緒症狀。林員學習能力
        不佳，成績多屬中下程度。唯林員仍能完成高職學業，
        於樹林家商餐飲科畢業。畢業後，亦能持續於麥當勞工
        作達兩年之久，並同時於電子工廠工作，總收入約2 萬
        餘元。工作期間，偶而會因為做錯事而被經理責罵，或
        工作繁重而感到壓力甚大，但林員未曾有過情緒激動或
        失控之舉動; 亦否認平時有衝動控制不能之行為。林員
        個性內向，人際關係簡單，僅於工作中認識幾位朋友；
        平日生活單純，除偶而與朋友外出，大部份時間均待在
        家中。林員有抽菸之習慣，偶而喝酒，但否認使用過非
        法藥物。五、精神狀態檢查：林員接受鑑定時意識清楚
        ，態度尚稱合作。其注意力集中，情緒緊張; 其人言語
        量不多，陳述事實時往往無法詳盡，內容亦趨於簡化，
        往往回答「不知道」。其思考流程並無明顯障礙，其思
        考內容亦無明顯妄想。其認知能力尚可，亦有一定推理
        之能力。其心理測驗結果亦顯示林員智能程度中等（智
        商為96），與其學業和生活能力相符。綜上所述，林員
        長期以來持續出現癲癇發作，但其智力並未因此受損。
        上述情況目前仍持續存在，其臨床診斷為「癲癇症」。
        六、犯行時之精神狀態（根據筆錄及林員自述）：林員
        對於犯案之相關情節仍可描述，強調自己與甲男外出時
        ，起先不知情，只是配合甲男的行動，無法拒絕甲男之
        要求。當汽油彈點燃時，林員因為驚嚇，而讓汽油彈掉
        入一樓門口，非有意縱火。火燃燒起來之後，林員一度
        想要救火，但被甲男強行帶走。林員對於整體過程之陳
        述及知覺並無明顯缺損，顯示其並無意識障礙。七、鑑
        定結果及結論：林員之臨床診斷為「癲癇症」，目前仍
        偶有癲癇發作。其學業表現雖然不佳; 但並未因此而達
        到智能障礙之程度，亦無情緒失控或衝動控制不良之舉
        動。林員個性內向，其社會判斷能力較為不足，但性格
        因素與癲癇症並無直接相關。本次案發時，林員並無知
        覺明顯缺損，亦無意識障礙。林員於縱火過程中，一度
        想要救火，事後亦否認有縱火企圖。足見其對於縱火之
        危險性與非法性有所體認，本次鑑定中，並無證據顯示
        其對於辨識行為違法或欠缺依其辨識而行為之能力有「
        不能」或「顯著降低」之程度。」有該院精神鑑定報告
        書在卷可考。足見被告甲○○行為時並無因精神障礙或
        其他心智缺陷，致不能辨識其行為違法或欠缺依其辨識
        而行為之能力，或顯著減低之情形。
四、
（一）按放火燒燬現供人使用之住宅罪，係指供人居住房屋之整
      體而言，應包括牆垣及該住宅內所有設備、傢俱、日常生
      活上之一切用品，故一個放火行為，若同時燒燬住宅與該
      住宅內所有其他物品，無論其他物品為他人或自己所有，
      與同時燒燬數犯罪客體者之情形不同，均不另成立刑法第
      175條第1項、第2 項之罪（最高法院79年臺上字第1471號
      判例意旨參照）。又所謂燒燬，指火力燃燒，使特定物全
      燬，或雖未全燬，而已達喪失效用之程度即為既遂，否則
      僅屬未遂。本件被告甲○○及丙○○已著手實施放火行為
      ，惟經戊○○及附近鄰居灌救滅火，臺北縣板橋市○○路
      259巷21號1、2 樓房屋僅受有上開損害，該著火處之建物
      並未生喪失效用程度之燒燬結果。核被告甲○○所為，係
      犯刑法第271條第2項、第1項之殺人未遂罪及同法第173條
      第3項、第1項之放火燒燬現供人使用之住宅未遂罪；公訴
      人認被告甲○○係犯刑法第173條第1項之放火燒燬現供人
      使用之住宅既遂罪，容有未洽。
（二）按教唆犯係指僅有教唆行為者而言，如於實施犯罪行為之
      際，當場有所指揮，且就其犯罪實施之方法，以及實施之
      順序，有所計劃，以促成犯罪之實現者，則其擔任計劃行
      為之人，與加工於犯罪之實施初無異致，即應認為共同正
      犯，而不能以教唆犯論（最高法院45年臺上字第473 號判
      例意旨參照）。本件被告乙○○向丙○○表示願以7 萬元
      之代價，委託丙○○至丁○○住處丟擲汽油彈後，有關汽
      油彈之製作、工具之取得、現場勘查、下手實施等，均係
      由被告甲○○及丙○○自行決定，被告乙○○不曾參與，
      亦未曾有所指揮，自屬教俊犯。核被告乙○○所為，係犯
      刑法第271條第2項、第1項之殺人未遂罪及同法第173條第
      3項、第1項放火燒燬現供人使用之住宅未遂罪之教唆犯；
      公訴人於原審當庭更正起訴書記載，認被告乙○○應係構
      成共同正犯，容有未洽，起訴法條應予變更。
（三）被告乙○○於附表所示時間，以附表所示加害生命、身體
      之言詞恐嚇丁○○後，進而將恐嚇內容付諸實現，被告乙○○恐嚇丁○○之危險犯前行為，應為後教唆放火、教唆
      殺人未遂之實害行為所吸收，自不另論罪。被告甲○○與
      丙○○間，有犯意聯絡及行為分擔，均為共同正犯。又被
      告乙○○以一教唆行為同時觸犯上開2 罪；被告甲○○以
      一放火行為同時觸犯上開2 罪，均為想像競合犯，應依刑
      法第55條規定，各從一重以教唆殺人未遂罪、殺人未遂罪
      處斷。查被告二人雖著手殺人行為之實施，然未生死亡之
      結果，犯罪尚屬未遂，爰依刑法第25條第2項之規定，按
      既遂犯之刑度減輕其刑。
（四）修正後刑法刪除原刑法第29條第3 項關於未遂教唆之處罰
      ，立法理由：「二、……教唆犯改採共犯從屬性說中之『
      限制從屬形式』。依限制從屬形式立場，共犯之成立係以
      正犯行為（主行為）之存在為必要，而此正犯行為則需正
      犯者（被教唆者）著手於犯罪之實行行為，且具備違法性
      ，使足當之。……新修正刑法爰刪除現行條文第三項失敗
      教唆及無效教唆之處罰，……亦即被教唆者未產生犯罪決
      意，或雖生決意卻未實行者，教唆者皆不成立教唆犯。」
      被告乙○○雖教唆丙○○向丁○○潑酸，然丙○○並未著
      手實施傷害行為，依上開說明，被告乙○○自不構成傷害
      罪之教唆犯。
（五）被告甲○○自幼即有癲癇症，學習能力不佳，個性內向，
      人際關係簡單，平日生活單純，業如前述。乃因一時失慮
      ，受丙○○邀約前往丁○○住處放火，致犯法定本刑為死
      刑、無期徒刑或10年以上有期徒刑之殺人未遂罪，縱處以
      法定最輕本刑，猶屬過重，犯罪情狀顯可憫恕，爰依修正
      後刑法第59條規定酌減其刑，並遞減之。
五、原審就被告二人論罪科刑，固非無見。惟原審於事實欄認被
    告乙○○係基於不確定殺人故意，然於理由欄未說明所憑依
    據，尚有未當。又被告甲○○犯罪情節尚堪憫恕，原審未依
    法酌減其刑，亦有未當。被告二人上訴，否認犯罪，固均無
    理由，惟原判決既有可議，自應由本院撤銷改判。爰審酌被
    告乙○○、甲○○之平日素行，被告乙○○與丁○○原為男
    女朋友，僅因不滿丁○○分手，即以加害生命、身體之事恫
    嚇丁○○，並教唆他人向丁○○住處丟擲汽油彈，被告二人
    於公寓式住宅放火，危害非輕及被告二人年紀尚輕、犯罪後
    態度等一切情狀，分別量處如主文第2、3項所示之刑。扣案
    之安全帽2 頂，分別係被告甲○○、共犯丙○○所有，並供
    犯罪所用之物，應依刑法第38條第1項第2款宣告沒收之。再
    被告二人供稱犯罪所用的玻璃酒瓶、盛裝汽油用之保特瓶1
    個、手套、口罩等物，均已毀損或滅失，自不宣告沒收。另
    點火用之打火機1 只、布條，未據扣案，被告甲○○等人亦
    否認為其所有，亦不宣告沒收。
據上論斷，應依刑事訴訟法第369條第1項前段、第364條、第299
條第1項前段、第300條，刑法第28條、第29條、第173條第3項、
第1項、第271條第2項、第1項、第55條、第59條、第38條第1 項
第2款，判決如主文。
本案經檢察官鄭龍照到庭執行職務。
中    華    民    國    97    年    4     月    23    日
            刑事第四庭    審判長法  官  沈宜生
                                法  官  周煙平
                                法  官  陳國文
以上正本證明與原本無異。
如不服本判決，應於收受送達後十日內向本院提出上訴書狀，其
未敘述上訴之理由者並得於提起上訴後十日內向本院補提理由書
（均須按他造當事人之人數附繕本）。
                                書記官  楊麗娟
中    華    民    國    97    年    4     月    23    日
附表：
┌──┬──────┬───────┐
│編號│時間        │恐嚇內容      │
├──┼──────┼───────┤
│1   │96年6月19日 │出臺幣40萬買她│
│    │下午9時53分 │（意指丁○○）│
│    │            │的命          │
├──┼──────┼───────┤
│2   │96年6月20日 │去學校毀她容  │
│    │下午7時43分 │              │
├──┼──────┼───────┤
│3   │96年6月29日 │她會被潑硫酸ㄅ│
│    │下午7時32分 │、雙腳打斷    │
├──┼──────┼───────┤
│4   │96年7月6日下│在一個禮拜ㄊ一│
│    │午10時56分  │定永久殘廢    │
├──┼──────┼───────┤
│5   │96年7月8日下│你自己跟ㄊ好好│
│    │午5時50分   │相處ㄅ半夜我去│
│    │            │丟汽油彈      │
└──┴──────┴───────┘
附錄本案論罪科刑法條全文
刑法第173條第3項、第1項：
放火燒燬現供人使用之住宅或現有人所在之建築物、礦坑、火車
、電車或其他供水、陸、空公眾運輸之舟、車、航空機者，處無
期徒刑或7 年以上有期徒刑。
失火燒燬前項之物者，處1 年以下有期徒刑、拘役或5 百元以下
罰金。
第1項之未遂犯罰之。
預備犯第1項之罪者，處1年以下有期徒刑、拘役或3 百元以下罰
金。
刑法第271條第2項、第1項：
殺人者，處死刑、無期徒刑或10年以上有期徒刑。
前項之未遂犯罰之。
預備犯第1項之罪者，處2年以下有期徒刑。


司法院資訊處製作；財團法人民間司法改革基金會備份。
